【裁判字號】    95,簡上,480
【裁判日期】    951226
【裁判案由】    家暴傷害
【裁判全文】
臺灣板橋地方法院刑事判決             95年度簡上字第480號
公  訴  人  臺灣板橋地方法院檢察署檢察官
上  訴  人
即  被  告  丙○○
選任辯護人  林嫦芬律師
上列上訴人因傷害案件，不服本院95年6 月7 日之95年度簡字第
1970號第一審簡易判決（聲請簡易判決處刑案號：95年度偵字第
1254號），提起上訴，本院判決如下：
    主  文
上訴駁回。
    事  實
一、丙○○與甲○○係夫妻，屬家庭暴力防治法第3 條第1 款所
    定之家庭成員。於民國93年10月20日下午4 時許，丙○○偕
    同前妻所生之子丁○○（原審判決誤載為二人所生之子）至
    甲○○所擺設位於臺北縣板橋市○○街8 號前之鹽水雞攤位
    ，旋即與甲○○發生爭吵，甲○○不勝其擾，乃於當日下午
    6 時許，決定放棄該攤位經營，即請鹽水雞供貨商乙○○至
    上址將攤位相關物品載回，然因甲○○忘記將該攤位招牌歸
    還乙○○，遂與丙○○及丁○○一同至乙○○家中返還該物
    ，嗣後甲○○表示沒有錢，無法搭程計程車而僅能步行返家
    ，於當日晚間8 時許，在臺北縣板橋市○○街8 號前，丙○○表示不滿甲○○讓丁○○步行過久，竟基於傷害之犯意，
    徒手欲追打甲○○，並由後方推甲○○頭部，致甲○○向前
    撲倒，頭部撞及前方服裝店之櫃檯，雙膝跪地，而受有頭部
    瘀擦傷4 ×3 公分、右手腕瘀傷4 公分、左腳及右腳膝關節
    部分瘀傷各4 公分等傷害。
二、案經被害人甲○○訴請臺灣板橋地方法院檢察署檢察官偵查
    起訴。
    理  由
一、本件就供述性證據方面，關於原審判決所引用之告訴人甲○○指訴、林正茂證述、臺北縣立醫院驗傷診斷書等，被告丙○○及選任辯護人並不爭執其證據能力，則依刑事訴訟法第
    159 條之5 規定，得認上開證據有證據能力。次就證人丁○○、乙○○於本院審判外供述之部分，惟乙○○、丁○○於
    本院民事通常保護程序中所為之供述，為證人向法官之陳述
    ；乙○○於偵查中之陳述，辯護人亦無指出有何顯不可信之
    情況。至於辯護人答辯被告未曾與上開證人對質等語，惟證
    人丁○○業經於本院審判程序中由兩造為詰問，證人乙○○
    則經辯護人捨棄傳喚，放棄對質詰問權（見本院95年12月8
    日審判筆錄第1 頁），是就乙○○、丁○○上開審判外陳述
    ，分別依刑事訴訟法第159 條之1 第1 項、第2 項之規定，
    均得做為證據。至於書證方面，就本院94年度家護字第747
    號通常保護令、家暴通報紀錄、內政部公函、民事聲請狀、
    不起訴處分書、勞委會公函等，被告及選任辯護人就形式上
    亦不爭執，本院亦得採上開書證為審判之證據資料。
二、訊據被告丙○○固坦認其與告訴人甲○○為夫妻，夫妻感情
    不睦等事實，惟矢口否認有何傷害犯行。辯稱：其於93 年
    10月20日晚間8 時許，至臺北縣中和市○○路107 號2 樓之
    光復學園安親班（下稱安親班）接其子丁○○返家後，即未
    出門，並未出現在告訴人所指上開鹽水雞攤位，況告訴人於
    93年8 月21日起即離家未歸，何來一同出現在上址之理。而
    雙方曾在93年8 月間有爭執，當時告訴人因為奔跑時跌倒受
    傷，如伊子丁○○於審判中所述，但告訴人遲至94年4 月14
    日向臺灣板橋地方法院檢察署提出告訴，為了告訴期間合法
    ，才會捏稱10月20日被伊毆打成傷云云。然查：
  (一)上開犯罪事實，業據告訴人於偵、審中指訴在卷，並有臺北
    縣立醫院93年10月21日北縣醫診字第0231020018號驗傷診斷
    書、本院94年度家護字第747 號民事通常保護令在卷可佐。
    可證告訴人曾於上開時間受有頭部瘀擦傷4 ×3 公分、右手
    腕瘀傷4 公分、左腳及右腳膝關節部分瘀傷各4 公分等傷害
    。
  (二)被告固辯稱當日伊不在案發現場，告訴人是在93年8 月間受
    傷，且其受傷是自行跌倒，並非伊所造成云云。然而被告於
    偵查中先辯稱：當天伊沒有去裕民街找告訴人，伊當天在家
    裡（見94年度發查字第1474號卷，第20頁），嗣又提出答辯
    狀辯：當日十時許至十九時許，係代伊母陳阿桂至香檳大樓
    任清潔工，同日二十時十五分至安親班帶回丁○○（見94年
    度他字第4030號偵查卷第49頁），所述已有矛盾。且證人乙○○於偵查中亦證稱：93年10月20日下午4 、5 時許見到丙○○來找甲○○，看到他們爭執，但我5 、6 時就離開，所
    以沒有見到丙○○打甲○○等語（見94年度發查字第1474號
    卷第69頁），亦徵被告所辯不實。
  (三)且被告所辯當日前往安親班帶丁○○，並未去找甲○○云云
    ，惟證人丁○○於本院94年度家護字第747 號通常保護令事
    件94年9 月26日訊問時證稱：母親決定不做鹽水雞生意的那
    天下午3 、4 時許，因為快要考試，所以未上安親班，伊父
    有帶伊至母親鹽水雞攤位，亦有見到乙○○，聽到他們說母
    親不再做鹽水雞一事，然後雙方就越說越大聲，後來乙○○
    就走了，傍晚時，因母親忘了將招牌歸還乙○○，伊與父母
    親即至乙○○處返還之後，就走路走回到鹽水雞攤位，當時
    已經天黑了，父親跟母親說不要讓小孩走那麼多的路，母親
    就說沒有錢，伊便看到父母親罵來罵去，罵的很大聲等情（
    見94年他字第4030號卷第43頁），佐以證人丁○○於94 年
    11月28日在本院94年度家護字第747 號通常保護令事件訊問
    時復證稱：返校日得知93年10月26日、27日要考試等語，有
    本院94年度家護字第747 號民事通常保護令在卷可佐（見95
    年度偵字第1254號卷第6 頁），已可認定證人丁○○證述上
    揭被告與告訴人發生前揭爭執之時間，應係接近考試日期之
    94年10月20日無誤。
  (四)證人即安親班負責人林正茂固證稱：被告小孩在93年10月份
    在安親班上課，由93年10月1 日至10月30日之星期一至五
    ．被告每天晚間8 時許都會來接小孩，每天都沒有間斷過，
    也未見過被告妻子等情（見94年他字第4030號卷第14-15 頁
    ），被告亦提出該安親班家庭聯絡簿為佐。惟證人林正茂所
    述，與前揭證人丁○○、乙○○證述之情節不符，而被告另
    提出之該安親班學生上課明細（同前卷4030號卷第19頁）、
    上課紀錄表（同卷第20頁）、出度及繳費紀錄（同卷第21頁
    ）皆僅記載收費日期，就丁○○出席紀錄並未載明，難為證
    人林正茂證述無誤之佐證，至被告提出之聯絡簿固記載93年
    10月20日，丁○○係晚間8 時15分許返家（同卷第56頁），
    然該聯絡簿紀錄僅為片斷記載，亦不知係由何人於何時記載
    ，無從執此率予推翻前揭積極證據。
  (五)嗣證人丁○○雖於本院審判中證稱：是在93年8 月間，我與
    爸爸去找媽媽，當時爸爸問媽媽住那裡，她不回答，後來媽
    媽又說不要開攤位，老闆把東西拿走後，忘了拿招牌，我們
    就拿招牌去還給老闆，還招牌之後媽媽就說要用走的回夜市
    ，回夜市之後媽媽就跑掉，爸爸後來有去追他，之後媽媽又
    跑回來，經過服飾店時絆倒三腳架，媽媽就自己跌倒等語；
    並表示安親班上到7 月底，10月又開始上課等語（見本院95
    年10月3 日審判筆錄）。惟證人丁○○至安親班上課，為每
    日固定之生活時程，衡以常情，如無特定事件發生，甚難記
    起上開事件係何時所發生。而證人丁○○於94年9 月26日訊
    問時證稱：那天因為快考試，所以未上安親班，父親有帶我
    至母親鹽水雞攤位，亦有見到乙○○等語（見前開94年他字
    第4030號卷第43頁），係以「考試」之特定事件為其回憶之
    準據，較為可信。且證人丁○○既陳稱當日有見到乙○○，
    參以證人乙○○所述之日期亦係93年10月20日，綜合證人乙○○、丁○○、甲○○證述，及甲○○之驗傷診斷書，可認
    甲○○指訴上開事件發生於93年10月20日，較為可採。至於
    丁○○所述甲○○不知何故奔跑，之後自己跌倒等情，似與
    常情不符。且本件證人乙○○既已證稱被告至告訴人攤位後
    ，2 人發生爭執，而告訴人亦陳稱後來因為被告追打，伊逃
    跑時遭被告推倒成傷等語，與事證相符，且合於常情，應堪
    採信。
  (六)被告雖又辯稱告訴人於93年8 月21日起即離家，伊不可能於
    93 年10 月20日見到告訴人云云，並提出內政部93年12月29
    日台內警境孝彤字第0930109364號廢止許可處分書為證（參
    見94 年 度發查字第1474號卷第32頁）。惟查，上開廢止許
    可處分書，已因告訴人行方不明紀錄未達3 個月而為內政部
    撤銷，有內政部94年4 月11日台內警境孝彤字第094126936
    號函附卷可佐（同前卷第31頁），顯見被告所辯告訴人自93
    年8 月間失蹤等語，與事證不符。且被告亦自承係在93年11
    月5 日申報告訴人失蹤之事實，並有受理大陸地區人民行方
    不明人口案件登記表附卷可佐（參同前卷第78頁），益徵被
    告所辯不實。當以告訴人所述：自93年10月20日遭被告毆打
    後始離家等語為可採。至於被告復辯稱告訴人為何遲至94年
    4 月14日始向臺灣板橋地方法院檢察署提出告訴，而推論告
    訴人所指顯係事後捏造之詞。然查，於93年10月21日，告訴
    人即向臺北縣政府警察局海山分局海新派出所報案，雖先表
    示暫不提出告訴，但已申請代為聲請保護令，並記載其於上
    開時地遭被告推倒受傷等事實，有臺北縣政府警察局海山分
    局處理家庭暴力與兒少保護案件調查紀錄（通報）表附卷可
    徵（見94年度發查字第1474號卷第11頁），可見告訴人於案
    發隔日即向職責機關請求保護，並詳述上開犯罪事實，自無
    所謂事後再行捏造之情。縱告訴人未即時提出告訴，其僅須
    於告訴期間內提出告訴，即屬合法，自無從據此推論告訴人
    所述不實，被告此部分辯解亦難採信。
  (七)從而，本件既據告訴人指訴明確，且告訴人指稱被告從後將
    伊推倒，造成頭部瘀擦傷4 ×3 公分、右手腕瘀傷4 公分、
    左腳及右腳膝關節部分瘀傷各4 公分等傷害，有臺北縣立醫
    院93年10月21日北縣醫診字第0231020018號驗傷診斷書為證
    ，以上開傷勢係在手腕、雙膝等處之瘀傷，足見告訴人所述
    與事實相符。綜上事證足認被告犯行明確，應依法論處。
三、核被告所為，係犯刑法第277 條第1 項之傷害罪，被告與告
    訴人為家庭成員，故被告之犯行為家庭暴力防治法所稱之家
    庭暴力。被告行為後，刑法業於94年2 月2 日經總統以華總
    一義字第09400014901 號令修正公布，並於95年7 月1 日施
    行。而按行為後法律有變更者，適用行為時之法律，但行為
    後之法律有利於行為人者，適用最有利於行為人之法律，修
    正後刑法第2 條第1 項定有明文。此條規定係規範行為後法
    律變更所生新舊法律比較適用之準據法，本身尚無新舊法比
    較之問題，於新法施行後，應一律適用新法第2 條第1 項之
    規定，為「從舊從輕」之比較，先予敘明。再按本次法律變
    更，比較時應就罪刑有關之共犯、未遂犯、想像競合犯、牽
    連犯、連續犯、結合犯，以及累犯加重、自首減輕暨其他法
    定加減原因（如身分加減）與加減例等一切情形，綜其全部
    罪刑之結果而為比較（最高法院95年5 月23日95年度第8 次
    刑庭會議決議參照）。就本件所應適用法條部分，相關修正
    有(一)刑法第277 條第1 項之罪本身雖未修正，然該罪有罰金
    刑之處罰，且自24年7 月1 日施行後即未再修正，依增訂刑
    法施行法第1 條之1 規定，其罰金即應以新臺幣為單位，數
    額應提高30倍。而倘依被告行為時之罰金罰鍰提高標準條例
    第1 條之規定，依法律應處罰金罰鍰者，就其原定數額提高
    為2 倍至10倍。但法律已依一定比率規定罰金或罰鍰之數額
    或倍數者，依其規定。而依行政院會銜司法院於72年7 月27
    日發布，同年8 月1 日施行，有關刑法定有罰金各條，提高
    為10倍。再者銀元與新台幣之比率為1 比3 。從而前開刑法
    第277 條第1 項之罪，修正前後罰金最高額應屬相同。惟被
    告行為時，刑法第33條第5 款原規定：「罰金：1 元以上。
    」，修正後刑法第33條第5 款則規定：「罰金：新台幣1 千
    元以上，以百元計算之。」，將罰金刑提高為新臺幣1 千元
    以上，且以百元計算，比較修正前後規定，修正後刑法第
    277 條第1 項罰金刑之最低額，較修正前提高，依修正後刑
    法第2 條第1 項規定，自應以修正前之規定較為有利。(二)被
    告行為時之易科罰金折算標準，係依修正前罰金罰鍰提高標
    準條例之第2 條（現已刪除）規定辦理，就其原定刑法罰金
    數額提高為100 倍折算1 日，則本件被告行為時之易科罰金
    折算標準，應以銀元300 元折算1 日，經換算為新臺幣後，
    應以新臺幣900 元折算為1 日。惟修正後施行之刑法第41條
    第1 項前段則規定：「犯最重本刑為五年以下有期徒刑以下
    之刑之罪，而受六個月以下有期徒刑或拘役之宣告者，得以
    新臺幣一千元、二千元或三千元折算一日，易科罰金。」比
    較修正前後之易科罰金折算標準結果，修正前之舊法折算規
    定，較有利於受刑人，自應依修正後刑法第2 條第1 項前段
    ，適用修正前刑法第41條第1 項前段及罰金罰鍰提高標準條
    例第2 條規定，對被告較為有利。綜合比較前開罪刑結果，
    適用修正前相關刑罰法律，對被告較為有利，自應適用修正
    前刑法相關規定。
四、原審審酌被告於84年間已有傷害前科，有臺灣高等法院被告
    前案紀錄表附卷可參，與告訴人為夫妻關係，竟不思應以理
    性、平和之態度進行溝通，僅因家庭失和，即以暴力相向，
    除造成被害人受傷，亦為子女處理家庭爭端之不良示範，犯
    後矢口否認犯行，顯然毫無悔意等一切情狀，量處拘役59日
    ，並諭知以銀元300 元為易科罰金之折算標準。而被告上訴
    後，本院裁判時法律固已修正，惟經比較修正前後刑法規定
    之結果，仍應以被告行為時之法律為適用準據，是原審依被
    告行為時法律裁判，其認事用法並無違誤，且斟酌上揭情狀
    量處被告拘役59日，量刑亦稱妥適，被告提起本件上訴，否
    認犯行，並無理由，應予駁回。
據上論斷，應依刑事訴訟法第455 條之1 第1 項、第3 項、第
368 條，判決如主文。
本案經檢察官鄧媛到庭執行職務。
中    華    民    國    95    年    12    月    26    日
                  刑事第十二庭  審判長法  官  徐蘭萍
                                      法  官  林淑婷
                                      法  官  林漢強
上正本證明與原本無異。
不得上訴。
                                      書記官  曾千庭
中    華    民    國    95    年    12    月    27    日


司法院資訊處製作；財團法人民間司法改革基金會備份。
